臺灣臺中地方法院民事判決
109年度重訴字第715號
原      告  黃琮誠  
訴訟代理人  陳衍仲律師
被      告  宜園建設股份有限公司

兼
法定代理人  林新添  
共      同
訴訟代理人  李學鏞律師
複代理人    張彩雲律師
上當事人間請求返還權狀等事件，本院於民國111年5月10日言詞
辯論終結，判決如下：
    主    文
被告宜園建設股份有限公司應將坐落臺中市○○區○○段0000000000
000000000地號土地，如附圖所示編號1543面積725.11平方公尺
、1544地號面積28平方公尺、1545地號面積8.10平方公尺、編號
1559面積199.04平方公尺之鐵皮圍籬拆除，並將土地返還原告。
被告林新添應將臺中市○○區○○段0000000000000000000地號（重
測前地號分別為臺中市北勢坑段六路厝小段39-19、39-159、39-
160、39-162）土地所有權狀返還原告。
訟費用由被告負擔。
    事實及理由
甲：程序部分
    按訴訟代理權有欠缺而可以補正者，審判長應定期間命其補
    正；但得許其暫為訴訟行為；民事訴訟法第75條第1項定有
    明文。本件林聖堯於民國110年3月16日之言詞辯論期日到庭
    ，主張為被告宜園建設股份有限公司法定代理人林新添之複
    代理人，惟未攜帶委任狀，但表明願補正委任狀。嗣本院當
    庭暫時准許林聖堯代理為訴訟行為，並命林聖堯於開庭後，
    補正委任狀。然林聖堯未補正委任狀，則林聖堯代理被告宜
    園建設股份有限公司所為訴訟行為，自不生效。
乙：實體部分 　　
一、原告主張：原告與被告宜園建設股份有限公司（下稱宜園公
    司）於民國109年4月26日簽訂「合建分售契約書」（下稱系
    爭契約），約定原告提供其所有坐落臺中市○○區○○段000000
    0000000000000地號（重測前地號分別為臺中市北勢坑段六
    路厝小段39-19、39-159、39-160、39-162）4筆土地（下稱
    系爭土地），由宜園公司出資興建建築物。然宜園公司並無
    依照系爭契約第6條第3項之約定，於簽訂系爭契約45天內完
    成土地信託，宜園公司未於約定期限內完成土地信託，已該
    當給付不能而違約。宜園公司法定代理人即被告林新添取走
    系爭土地所有權狀正本，原告多次請求返還，被告均置之不
    理。原告遂於109年8月4日以臺中法院郵局1947號存證信函
    （下稱1947號存證信函）終止系爭契約，原告已終止系爭契
    約，被告應回復原狀。被告於109年8月4日之後的所有支出
    與被告無關，被告請求同時履行亦無理由等語。為此爰依終
    止契約之法律關係，求為判決如主文第一、二項所示。
二、被告辯以：宜園公司與原告於109年4月23日簽訂「合建分售
    意向書」（下稱系爭意向書），約定原告提供其所有系爭土
    地，由宜園公司負責完成興建地上3樓半透天別墅11戶之建
    築工程及負擔相關營建費用，原告並於售出房地時優先分得
    土地款每坪新臺幣（下同）215,000元之合作方式（下稱系
    爭合建）。嗣宜園公司依系爭意向書第5條約定給付600萬元
    合建保證金後，宜園公司與原告再於109年4月26日簽訂系爭
    契約，宜園公司並於簽立系爭契約後，依系爭契約第5條第1
    項第1款約定交付合建保證金40%即400萬元本票予原告。後
    兩造於109年6月16日依系爭契約第3條、第6條第3項約定，
    簽訂「變更契約書條款協議書」（下稱系爭協議）變更原第
    3條約定之房屋及土地分配方式，並變更第6條第3項完成土
    地信託時間，即由簽訂系爭契約後45天，變更為簽訂系爭協
    議後3個月內完成土地信託。惟宜園公司尋得元大商業銀行
    股份有限公司（下稱元大商銀）作為系爭土地信託銀行後，
    先以口頭要求原告依系爭契約第6條約定配合宜園公司辦理
    系爭土地信託登記及融資借款，原告均藉詞拒不配合，甚至
    拒接宜園公司電話，宜園公司乃於109年7月24日以臺中文心
    路郵局000757號存證信函（下稱757號存證信函）要求原告
    配合宜園公司及元大商銀簽訂「不動產開發信託契約」，並
    辦理「信託登記」及「不動產抵押權設定」。原告卻於109
    年8月4日以宜園公司未於簽訂系爭契約後45日內完成土地信
    託登記為由，以1947號存證信函終止系爭契約。惟兩造既於
    109年6月16日簽訂系爭協議，即無再適用系爭契約原約定，
    且宜園公司尋得信託銀行即元大商銀後，要求原告配合辦理
    信託登記，原告卻拒絕配合，致宜園公司無法依系爭契約約
    定於系爭土地上興建建物，而受有損害及預估利潤之損害，
    原告違反系爭契約第6條第1項約定在先，自無權終止系爭契
    約，原告既已違約，宜園公司以本院109年度重訴字第599號
    （下稱另案）起訴狀繕本之送達原告，為解除系爭契約意思
    表示通知。本案係因可歸責原告，而產生遲延給付及受領遲
    延之結果，倘被告逕將土地權狀於原告毫無對待給付之保障
    下歸還原告並解除本契約，將使原告因本合建案先行支付之
    1435餘萬元之已給付款項，無法對待給付，進而加劇本案兩
    造給付對待之不公平性。被告提出同時履行抗辯，爰請鈞院
    為對待給付之判決等語置辯。聲明：原告之訴駁回。如受不
    利判決，願供擔保免為假執行。
三、本院判斷　　
㈠、原告主張於109年4月26日與宜園公司簽訂系爭契約（見本院
    卷第27-33頁），為被告所不爭執，堪信為真。原告主張宜
    園公司未依約定於109年7月26日完成土地信託，宜園公司已
    該當給付不能，原告已以存證信函終止與宜園公司之系爭契
    約，宜園公司應將地上物拆除返還土地，被告林新添應將系
    爭土地所有權狀返還，則為被告否認，並以前詞置辯。是本
    件應審究者厥為系爭契約是否已終止、解除？
㈡、查系爭契約第6條、全案交付信託內容：「⒈甲方（即原
    告）同意配合至乙方（即宜園公司）找尋之金融機構辦理土
    地信託，並提供本合建土地供乙方辦理土地融資及建築融
    資，融資額度依據金融機構鑑價規定辦理，其融資之本金及
    利息由乙方負責償還繳納；建築融資金額應存入信託專戶，
    並且依照工程進度專款專用於本合建案，不得移作他用。
    …。」（見本院卷第31頁）。依上開文義，原告與宜園公   
   司確實有約定以系爭土地向金融機構辦理供作系爭合建使    
  用之融資至為明確。
㈢、又依系爭契約第5條、合建保證金：…「⒈保證金給付：⑴     
 甲乙雙方簽立合建契約時，乙方即開立上述合建保證金…      
予甲方…並於合建土地全部完成土地信託，並且完成銀行      
融資抵押權設定，乙方即兌現本張商業本票。」（見本院      
卷第29頁），宜園公司簽訂系爭契約同時並依此約定內容      
交付合建保證金商業本票予原告一節，為原告所不爭執，      
並有本票影本在卷可稽（見本院卷第111頁）。
㈣、宜園公司代表人於109年7月10日8時32分以LINE告知原告銀行
    已經核准系爭合建信託及融資，待銀行備好文件即可簽約情
    事，有LINE對話擷圖在卷可按（見本院卷第133-135頁），
    原告未於前揭LINE訊息後即時向宜園公司表示並無約定「融
    資」，迄至109年8月4日始以1947號存證信函向宜園公司為
    終止契約之意思表示，益徵原告稱不知系爭契約有約定以系
    爭土地為擔保向銀行辦理「融資」情事、宜園公司詐欺，與
    事實不符。
㈤、況依系爭契約第6條：「⒈…其融資之本金及利息由乙方負責償還
    繳納；建築融資金額應存入信託專戶，並且依照工程進度專款
    專用於本合建案，不得移作他用。⒉本合建案因交付信託，需
    另行開立信託專戶統籌辦理預收房地款收款及支付廣告銷售費
    用、工程款及管理費用等付款作業，信託資金應專款專用於本
    合建案，不得移作他用。…。」，以系爭土土地辦理融資，係
    由宜園公司繳納償還，融資款項交付信託專用，而原告可依
    系爭契約取得保證金、合建分售之土地款，依系爭協議再分
    得房地1戶，可見原告與宜園公司約定全案交付信託，並非
    當然對原告不利。
㈥、被告主張依系爭契約全案交付信託之約定，已找尋元大商銀
    為系爭土地之信託銀行一節，有元大商銀不動產信託契約書在
    卷可稽（見本院卷第117-129頁）。嗣宜園公司主張因原告
    經通知後拒不配合，故於109年7月24日以757號存證信函要求
    原告配合宜園公司及元大商銀簽訂「不動產開發信託契約」
    ，並辦理「信託登記」及「不動產抵押權設」。原告於109
    年8月4日以存證信函，表示因宜園公司未依系爭契約於簽訂
    系爭契約後45日內；未依系爭協議於簽訂系爭契約後3個月
    內完成土地信託，宜園公司已經違約為由，向宜園公司表示
    以存證信函之送達終止系爭契約等情，有存證信函在卷可按
    （見本院卷第35-37頁、第137-141頁），再於本案期間，原
    告與宜園公司並未完成系爭契約所約定之全案交付信託之事
    項，故無論系爭協議貳、：「甲乙雙方同意簽訂本合建契約
    3個月內完成土地信託。」之3個月起算日，原告與宜園公司
    並未完成系爭契約六、全案交付信託情事至明。
㈦、依系爭契約第6條、全案交付信託內容：「⒈甲方（即原告）
    同意配合至乙方（即宜園公司）找尋之金融機構辦理土地信託
    ，並提供本合建土地供乙方辦理土地融資及建築融資…。」，
    是依系爭契約，辦理系爭土地土地信託，非僅由宜園公司獨
    立可完成，尚須原告配合至金融機構辦理，且原告同時並負
    有提供系爭土地供宜園公司辦理合建房地之融資，原告未依
    此約定配合，自屬違反系爭契約第6條⒈之約定，則宜園公司
    以另案起訴狀繕本之送達原告為解除契約之意思表示之通知，
    自屬有據。而原告未依系爭契約第6條⒈之約定配合宜園公司
    至元大商銀辦理土地信託及融資，反而單方指摘宜園公司未
    於約定之期限內辦理土地信託，其終止契約之意思表示，難
    認符合系爭契約之約定，自不生效力。
㈧、宜園公司在系爭土地上興建如附圖所示編號1543面積725.11
    平方公尺、第1544地號面積28平方公尺、第1545地號面積8.
    10平方公尺、編號1559地號面積199.04平方公尺之鐵皮圍籬
    ，業經本院囑託臺中市清水地政事務所測量，有複丈成果圖
    （即附圖）附卷可憑。於系爭契約解除後，即屬無權占有，
    原告請求宜園公司拆除鐵皮圍籬及返還土地，自屬有據。又
    按契約解除時，當事人雙方回復原狀之義務，除法律另有規
    定或契約另有訂定外，依左列之規定：一、由他方所受領之
    給付物，應返還之。民法第259第1項第1款定有明文。本件
    系爭契約已經宜園公司解除，已如上述。則依上開法條之規
    定，被告林新添所受領之系爭土地所有權狀，自應返還原告
    。系爭土地所有權狀之返還與系爭契約解除宜園公司所受損
    害，並非立於互為對待給付之關係，自不發生同時履行抗辯
    問題。被告所辯亦無足採。
四、綜上所述。系爭契約既經宜園公司解除，原告請求宜園公司
    在系爭土地上如附圖所示編號1543地號面積725.11平方公尺
    、地號1544地號面積28平方公尺、地號1545地號面積8.10平
    方公尺、編號1559地號面積199.04平方公尺之鐵皮圍籬拆除
    ，將土地返還，及請求被告林新添將所受領之系爭土地所有
    權狀，返還原告，均為有理由，應予准許。
五、本件事證已臻明確，兩造其餘陳述、主張及調查證據（如  
    原告聲請傳訊證人林淳瑩，本院認核無必要），核與本件  
    結論不生影響，爰不一一論述。
六、訴訟費用負擔之依據：民事訴訟法第78條。
中　　華　　民　　國　　111 　年　　6 　　月　　7 　　日
                  民事第六庭    法  官  謝慧敏
正本係照原本作成。
如對本判決上訴，須於判決送達後20日內向本院提出上訴狀。如
委任律師提起上訴者，應一併繳納上訴審裁判費。
中　　華　　民　　國　　111 　年　　6 　　月　　7 　　日
                                書記官  黃于娟